臺灣桃園地方法院民事判決
109年度訴字第2784號
原      告  謝語心  

訴訟代理人  石麗卿律師
被      告  張重遠  
訴訟代理人  洪國誌律師
            吳宜恬律師
被      告  張重邦  
            張重崇  


            張重仁  
            張重正  
            張重成  

            張重文  
            盧英一  
            盧林麗香
            盧宏洋  
            盧美智  
            盧宏輝  
            盧邦彥  
            盧英夫  

            盧英修  

            潘盧美惠
            盧勝世  

            長谷光世（原姓名盧光世）


            盧富世  



上列當事人間請求分割共有物事件，於民國111年11月22日言詞
辯論終結，本院判決如下：
      主      文
一、附表編號2至8之被告應就其被繼承人張黃來富所遺坐落桃園
    市○○區○○段000○000地號土地應有部分10分之2辦理繼承登記
    。
二、附表編號9至17之被告應就其被繼承人盧秋鵬所遺坐落桃園
    市○○區○○段000○000地號土地應有部分10分之2辦理繼承登記
    。
三、附表編號18至20之被告應就其被繼承人盧秋河所遺坐落桃園
    市○○區○○段000○000地號土地應有部分10分之1辦理繼承登記
    。
四、兩造共有坐落桃園市○○區○○段○○○地號土地（面積215.91平
    方公尺）應分割為全部土地分歸原告單獨所有，並由原告依
    附表「應受謝語心補償之金額」欄所示之金額分別補償各共
    有人。
五、兩造共有坐落桃園市○○區○○段○○○地號土地（面積204.94平
    方公尺）應分割為全部土地分歸被告張重遠單獨所有，並由
    被告張重遠依附表「應受張重遠補償金額」欄所示之金額分
    別補償各共有人。
六、訴訟費用由兩造各按如附表「應有部分比例」欄所示比例負
    擔。
      事實及理由
壹、程序事項：
一、按訴訟送達後，原告不得將原訴變更或追加他訴，但請求之
    基礎事實同一、該訴訟標的對於數人必須合一確定時，追加
    其原非當事人之人為當事人者，不在此限，民事訴訟法第25
    5條第1 項第2 款、第5 款定有明文。原告主張其為坐落桃
    園市○○區○○段000○000地號土地（下合稱系爭土地，各筆土
    地逕號稱其地號）之共有人，而共有人盧秋河已於起訴前死
    亡，故以盧秋河之繼承人及其餘共有人張黃來富、盧秋鵬為
    被告，聲明請求：㈠被告盧秋河之繼承人應就系爭土地應有
    部分10分之1辦理繼承登記，㈡系爭土地准予裁判分割。嗣於
    訴訟進行中查得盧秋河之全體繼承人、及張黃來富與盧秋鵬
    均已於起訴前死亡，而追加其等之繼承人，即盧秋河之繼承
    人盧勝世、盧光世、盧富世；張黃來富繼承人張重遠、張重
    邦、張重崇、張重仁、張重正、張重成、鍾重文；盧秋鵬之
    繼承人盧英一、盧林麗香、盧宏洋、盧美智、盧宏輝、盧邦
    彥、盧英夫、盧英修、潘盧美惠等人為被告，並追加請求盧
    秋鵬、張黃來富之繼承人應分別就系爭土地所有權應有部分
    辦理繼承登記，經核與前開規定相符，應予准許。
二、本件除被告張重遠外，其餘被告均合法通知，均未於言詞辯
    論期日到場，核無民事訴訟法第386條所列各款情形，爰依
    原告之聲請，由其一造辯論而為判決。　　
貳、實體事項：　　
一、原告主張：系爭土地為兩造共有，系爭土地並無因物之使用
    目的不能分割之情形，兩造亦無不分割之約定，今兩造因不
    能協議分割，爰依民法第823條第1項本文提起本件分割共有
    物之訴等語，並聲明：㈠被告張重遠、張重邦、張重崇、張
    重仁、張重正、張重成、張重文等7人應就被繼承人張黃來
    富所遺系爭土地應有部分辦理繼承登記，㈡被告盧英一、盧
    林麗香、盧宏洋、盧美智、盧宏輝、盧邦彥、盧英夫、盧英
    修、潘盧美惠等9人應就被繼承人盧秋鵬所遺系爭土地應有
    部分辦理繼承登記。㈢被告盧勝世、長谷光世、盧富世等3人
    應就被繼承人盧秋河所遺系爭土地應有部分辦理繼承登記。
    ㈣系爭土地應予判決分割，並將232土地全部分配予原告取得
    ，272號土地全部分配予被告張重遠取得，原告及被告張重
    遠各應按如附表所示價額補償其餘被告。
二、被告則以：
  ㈠張重遠：其希望取得272地號土地全部，願意用鑑價補償方式
    分割，同意由原告取得232地號土地全部再進行補償等語。
  ㈡被告盧勝世、長谷光世、盧富士則以：同意由原告取得全部
    土地，再依鑑定價額補補其等等語。
  ㈢其餘被告均未於言詞辯論期日到場，亦未提出書狀作何聲明
    或陳述。
三、按繼承人自繼承開始時，除本法另有規定外，承受被繼承人
    財產上之一切權利、義務。但權利、義務專屬於被繼承人本
    身者，不在此限，民法第1148條第1項定有明文；又按分割
    共有物乃直接對共有物之權利有所變動，性質上屬處分行為
    ，故共有不動產之共有人中有已死亡者，依民法第759條規
    定，其繼承人，自非先經繼承登記，不得訴請分割共有物，
    而於該繼承人為被告之情形，為求訴訟之經濟，原告可就請
    求繼承登記及分割共有物之訴一併提起，即以一訴請求該死
    亡共有人之繼承人辦理繼承登記並請求該繼承人於辦理繼承
    登記後，與原告及其餘共有人分割共有之不動產（最高法院
    69年度台上字第1134號判決、最高法院70年度第2次民事庭
    會議決議意旨參照）。經查，系爭土地原登記共有人為原告
    及張黃來富、盧秋鵬、盧秋河，而張黃來富於61年10月26日
    死亡，由伊子即張重遠、張重邦、張重崇、張重仁、張重正
    、張重成、張重文等7人繼承；盧秋鵬69年4月8日死亡，則
    由伊子女即被告盧英一、及盧邦彥、盧英夫、盧英修、潘盧
    美惠及伊子盧英秋（於96年2月14日死亡）之配偶、子女即
    被告盧林麗香、盧宏洋、盧美智、盧宏輝等9人繼承；盧秋
    河於89年1月3日死亡，則由伊女即被告盧勝世、長谷光世、
    盧富世繼承，且張黃來富、盧秋鵬、盧秋河之繼承人尚未就
    系爭土地辦理繼承登記，有張黃來富、盧秋鵬、盧秋河之戶
    籍謄本（除戶部分）、繼承系統表、被告之戶籍謄本及系爭
    土地登記謄本可查（見本院壢司調卷第15至18頁、第26至52
    頁）。揆諸前揭說明，非經辦理繼承登記，不得為分割之處
    分行為。是原告請求張黃來富、盧秋鵬、盧秋河之全體繼承
    人就其等所遺系爭土地應有部分辦理繼承登記，為有理由，
    應予准許。
四、次按各共有人，除法令另有規定外，得隨時請求分割共有物
    。但因物之使用目的不能分割或契約訂有不分割之期限者，
    不在此限，民法第823條第1項定有明文。系爭土地無不能分
    割之情事，兩造間亦無不分割之特約，兩造既就分割方法無
    法達成協議，原告訴請裁判分割，自屬有據，應予准許。
五、再按分割之方法不能協議決定，或於協議決定後因消滅時效
    完成經共有人拒絕履行者，法院得因任何共有人之請求，命
    為下列之分配：一、以原物分配於各共有人。但各共有人均
    受原物之分配顯有困難者，得將原物分配於部分共有人。二
    、原物分配顯有困難時，得變賣共有物，以價金分配於各共
    有人；或以原物之一部分分配於各共有人，他部分變賣，以
    價金分配於各共有人。以原物為分配時，如共有人中有未受
    分配，或不能按其應有部分受分配者，得以金錢補償之，民
    法第824條第2項、第3項分別定有明文。又分割共有物，究
    以原物分割，或變價分割為適當，法院應斟酌當事人意願、
    共有物之使用情形、經濟效用及全體共有人之利益等情形而
    為適當分割，不受共有人所主張分割方法之拘束（最高法院
    87年度台上字第1402號判決意旨參照）。經查：
　㈠系爭土地除原告外，其餘共有人之應有部分比例甚微，如採
    原物分割方式，將土地分歸各共有人，則各共有人所能分得
    土地面積甚少，顯然無法完全發揮土地經濟效益，反之由一
    共有人取得系爭土地完整所有權後，可提高土地之整體經濟
    效益。而系爭土地登記之共有人為原告及張黃來富、盧秋鵬
    、盧秋河，權利範圍均為1/2及2/10、2/10、1/10；而張黃
    來富已死亡，由伊子即張重遠、張重邦、張重崇、張重仁、
    張重正、張重成、張重文等7人繼承；盧秋鵬已死亡，則由
    伊子女即被告盧英一、及盧邦彥、盧英夫、盧英修、潘盧美
    惠及伊子盧英秋（於96年2月14日死亡）之配偶、子女即被
    告盧林麗香、盧宏洋、盧美智、盧宏輝等9人繼承；盧秋河
    已死亡，則由伊女即被告盧勝世、長谷光世、盧富世繼承，
    業如前述，則兩造就系爭土地之應有部分比例即如附表「應
    有部分比例」欄所示。是本院審酌全體共有人之公平利益，
    並參酌系爭土地之現狀，及被告盧勝世、長谷光世、盧富世
    具狀就原告分割方案所提出之意見，到庭之被告張重遠同意
    由原告及被張重遠各別分得232地號土地、272地號土地全部
    ，並按鑑定結果以金錢補償各共有人之分割方法等情，認以
    原告所提分割方法，尚符合系爭土地應有部分比例上多數共
    有人之意願、使用現況及土地經濟效益，堪認為妥適之方案
    ，爰定分割方法如主文第4、5項所示。
　㈡另就補償金部分，經本院囑託邦德不動產估價師聯合事務所
    鑑定232地號、272地號土地之不動產估價報告書，232地號
    土地為215.91平方公尺，於111年7月15日之價格為每平方公
    尺5,002元；272地號土地為204.94平方公尺，於111年7月15
    日之價格為每平方公尺4,856元（外放，摘要第4頁），考量
    系爭土地之鑑定已就產權、一般因素、區域因素、個別因素
    、不動產市場概況分析綜合判斷，應認系爭土地之價值應與
    鑑定時評估之價值相差無幾。故本院就兩造間所有系爭土地
    應有部分之比例分別以每平方公尺5,002元、4,856元計算，
    原告應分別補償232地號土地各有人之金額如附表「應受謝
    語心補償之金額」欄位所示；被告張重遠應分別補償272地
    號土地各共有人之金額如附表「應受張重遠補償之金額」欄
    位所示。
六、末按因共有物分割、經界或其他性質上類似之事件涉訟，由
    敗訴當事人負擔訴訟費用顯失公平者，法院得酌量情形，命
    勝訴之當事人負擔其一部，民事訴訟法第80條之1定有明文
    。本件雖准依原告請求分割兩造共有土地，然分割方法係法
    院考量全體共有人利益，如由被告負擔全部訴訟費用顯失公
    平，是酌量兩造情形，由兩造各按其應有部分比例即如附表
    「應有部分比例」欄所示之比例負擔訴訟費用。　　
七、本件判決基礎已臻明確，兩造其餘攻擊防禦方法及訴訟資料
    ，核與判決結果不生影響，爰不一一論述。
八、訴訟費用負擔之依據：民事訴訟法第80條之1。　
中　　華　　民　　國　　111 　年　　12　　月　　14　　日
                  民事第三庭    法　官　張世聰
正本係照原本作成。　　　　　　　　　
如對本判決上訴，須於判決送達後 20 日內向本院提出上訴狀。
如委任律師提起上訴者，應一併繳納上訴審裁判費。
中　　華　　民　　國　　111 　年　　12　　月　　15　　日
                                書記官  張詠昕　　　　　　
附表：
編號 共有人 應有部分比例 232地號土地價值（面積215.91平方公尺×5,002元×應有部分比例） 應受謝語心補償之金額（新臺幣） 272地號土地價值（面積204.94平方公尺×4,856元×應有部分比例） 應受張重遠補償之金額（新臺幣） 1 謝語心 1/2 539,992元 - 497,594元 497,594元 2 張重遠 1/35 30,857元 30,857元 28,434元 - 3 張重邦 1/35 30,857元 30,857元 28,434元 28,434元 4 張重崇 1/35 30,857元 30,857元 28,434元 28,434元 5 張重仁 1/35 30,857元 30,857元 28,434元 28,434元 6 張重正 1/35 30,857元 30,857元 28,434元 28,434元 7 張重成 1/35 30,857元 30,857元 28,434元 28,434元 8 張重文 1/35 30,857元 30,857元 28,434元 28,434元 9 盧英一 1/30 35,999元 35,999元 33,173元 33,173元 10 盧林麗香 1/120 9,000元 9,000元 8,293元 8,293元 11 盧宏洋 1/120 9,000元 9,000元 8,293元 8,293元 12 盧美智 1/120 9,000元 9,000元 8,293元 8,293元 13 盧宏輝 1/120 9,000元 9,000元 8,293元 8,293元 14 盧邦彥 1/30 35,999元 35,999元 33,173元 33,173元 15 盧英夫 1/30 35,999元 35,999元 33,173元 33,173元 16 盧英修 1/30 35,999元 35,999元 33,173元 33,173元 17 潘盧美惠 1/30 35,999元 35,999元 33,173元 33,173元 18 盧勝世 1/30 35,999元 35,999元 33,173元 33,173元 19 長谷光世 1/30 35,999元 35,999元 33,173元 33,173元 20 盧富世 1/30 35,999元 35,999元 33,173元 33,173元